【裁判字號】    92,上易,108
【裁判日期】    920429
【裁判案由】    履行契約
【裁判全文】
臺灣高等法院臺中分院民事判決  九十二年度上易字第一○八號
    上  訴  人  乙○○
    被  上訴人  甲○○
右當事人間請求履行契約事件，上訴人對於中華民國九十一年十二月二十五日臺灣臺
中地方法院九十一年度訴字第三二六六號第一審判決提起上訴，本院判決如左：
      主      文
上訴駁回。
第二審訴訟費用由上訴人負擔。
      事      實
甲、上訴人方面：
  一聲明：求為判決：(一)原判決廢棄。(二)駁回被上訴人在第一審之訴及其假執行之聲
    請。
  二陳述：
    (一)本件訴訟關係複雜，茍非上訴人本人到庭陳述，無法明瞭系爭保證書之真意，
      而上訴人於原審所定期日確實因身體不適，而請求改定期日，並非顯無正當理
      由，原審竟以：難認上訴人有不能委任訴訟代理人到庭之情形，應視同自認被
      上訴人主張之事實等語，而為不利於上訴人之判決，顯有違誤。
    (二)訴外人黃成志曾告知上訴人：因被上訴人中風所以未交付借款等語，故基於借
      貸契約之要物性，訴外人黃成志與被上訴人間之借貸關係尚未成立，再依保證
      契約之從屬性，要不能令上訴人負保證責任。
    (三)另查，參諸上訴人所書立之保證書記載：「支票到期保證兌現，如無法兌現，
      背書人願負全責」等語，且訴外人黃成志均在系爭二紙支票上背書等情，足見
      上訴人書立保證書之目的，僅在對於訴外人黃成志背書之票據債務，予以保證
      ，而非對不存在之借貸關係為保證。
    (四)又系爭二紙支票經被上訴人提示後，分別於民國九十一年三月一日及同年月二
      十八日退票，而被上訴人未於作成拒絕證書起四個月內對訴外人黃成志行使追
      索權，則其對訴外人黃成志之追索權已罹於時效而消滅，自不得再對訴外人黃
      成志主張票據權利。而依民法第七百四十二條及第七百四十五條規定，主債務
      人所有之抗辯，保證人均得主張之；保證人於債權人未就主債務人之財產強制
      執行而無效果前，對於債權人得拒絕清償等規定，被上訴人既喪失對訴外人黃
      成志之追索權，復未對債權人黃成志起訴及強制執行，自不得請求上訴人負保
      證責任。
乙、被上訴人方面：
  一聲明：求為判決：如主文第一項所示。
  二陳述：除與原判決記載相同者，茲引用之外，補稱：
    (一)由保證書記載：「茲保證黃成志還甲○○借款，開立兩張支票˙˙˙」等語觀
      之，顯見系爭支票係為清償借款而交付，否則如未借款，豈有還款之理？又本
      件係上訴人先書立保證書後，為表示其誠意，方於票據上背書，上訴人亦自承
      其背書係對於票據關係而為，然卻又主張僅對係對訴外人黃成志背書票據成立
      保證關係，顯係倒果為因。
    (二)本件被上訴人係依契約關係請求，而觀諸保證書記載：「˙˙˙支票到期保證
      兌現，如無法兌現，背書人願負全責，在退票五日內拿現金換回該二張支票˙
      ˙˙」等語，上訴人既應於支票退票後五日內以現金換回系爭支票，則依民法
      第九十八條解釋其真意，上訴人顯已拋棄先訴抗辯權。
    (三)又依民法第三百二十條之規定，於新債清償時，新債務不履行時，舊債務未消
      滅，訴外人黃成志以票據清償借款債務，惟票據未兌現，其借款債務仍應存在
      ，上訴人仍需就訴外人黃成志之借款債務負保證責任。
  三證據：援用原審所提之立證方法。
      理      由
一、被上訴人起訴主張訴外人黃成志向被上訴人借款新臺幣（下同）七十萬元，並交
    付訴外人安進開發股份有限公司（法定代理人李元知）所簽發、面額均為三十五
    萬元、發票日分別為九十一年二月二十八日及同年三月二十八日之系爭支票二紙
    予被上訴人，並由訴外人黃成志及上訴人於系爭二紙支票上背書，上訴人復書立
    保證書一紙，保證訴外人黃成志返還借款之債務，且訴外人黃成志用以清償借款
    之系爭二紙支票屆期必兌現，否則上訴人願負全責，並自退票日起五日內持現金
    換回系爭二紙支票。詎系爭二紙支票經被上訴人提示後，先後於九十一年三月一
    日及同年月二十八日因存款不足而遭退票，被上訴人促請上訴人依前述保證書之
    約定履行義務，惟上訴人置之不理，為此爰依保證契約之法律關係，請求判決上
    訴人應給付被上訴人七十萬元，及自本件起訴狀繕本送達被告之翌日起至清償日
    止，按週年利率百分之五計算之法定遲延利息。
二、上訴人則以：被上訴人並未交付借款予訴外人黃成志，故其借貸關係並未成立，
    基於保證契約之從屬性，被上訴人亦毋庸其就借貸關係負保證債務；且依保證書
    之記載上訴人係對於訴外人黃成志在系爭二紙支票背書之票據債務負保證責任，
    而非對借貸關係為保證，而系爭二紙支票經被上訴人提示後，分別於九十一年三
    月一日及同年月二十八日退票，惟被上訴人未於作成拒絕證書起四個月內對訴外
    人黃成志行使追索權，則其對訴外人黃成志之追索權已罹於時效而消滅，自不得
    再對訴外人黃成志主張票據權利，上訴人依民法第七百四十二條第一項規定亦得
    主張此項時效抗辯；另被上訴人復未對訴外人黃成志之財產強制執行，自亦不得
    請求上訴人負保證責任等語資為抗辯。
三、查被上訴人起訴主張訴外人黃成志交付訴外人安進開發股份有限公司（法定代理
    人李元知）所簽發、面額均為三十五萬元、發票日分別為九十一年二月二十八日
    及同年三月二十八日之系爭支票二紙予被上訴人，並由訴外人黃成志及上訴人於
    系爭二紙支票上背書，上訴人復書立保證書一紙，保證系爭二紙支票屆期必兌現
    ，否則上訴人願負全責，且自退票日起五日內持現金換回系爭二紙支票。詎系爭
    二紙支票經被上訴人提示後，先後於九十一年三月一日及同年月二十八日因存款
    不足而遭退票等情，為上訴人所不爭執，復據被上訴人提出系爭二紙支票正反面
    影本及退票理由單各二份、保證書一份為證（見原審卷第七至十頁），堪信被上
    訴人上開主張為真實。
四、上訴人雖辯稱：被上訴人未交付借款予訴外人黃成志，故其二人間借貸關係未成
    立云云。惟查，由上訴人於其所書立之保證書上載明：「茲保證黃成志，還甲○
    ○借款，開立兩張支票，到期日九十一年二月二十八日支票號碼OF0000000 、九
    十一年三月二十八日支票號碼OF0000000 ，支票到期保證兌現，如無法兌現，背
    書人（指上訴人）願負全責˙˙˙」之文義觀之，已明示訴外人黃成志交付系爭
    二紙支票之目的，係為返還訴外人黃成志對被上訴人所負之消費借貸債務，因此
    始有返還借款之問題；況如訴外人黃成志尚未收受借款，衡情應無可能將用以清
    償借款之系爭支票二紙交付予被上訴人，因此堪認被上訴人主張與訴外人黃成志
    間有消費借貸關係存在等情為真實，上訴人上開所辯，不足採信。
五、又上訴人抗辯：依保證書之記載，伊所保證之主債務係訴外人黃成志之票據債務
    而非借貸債務云云。經查，訴外人黃成志與上訴人均於系爭二紙支票上背書等情
    ，為兩造所不爭，並有系爭支票背面影本二份附卷可證，是訴外人黃成志及上訴
    人既同為系爭二紙支票之背書人，其背書之先後，僅在其對執票人清償票款後，
    所得行使再追索權之對象多寡有異，就其二人對於系爭二紙支票均應依票據法第
    一百四十四條準用同法第三十九條、第二十九條之規定，依支票文義對執票人即
    被上訴人負付款之責，則無二致。是上訴人於系爭二紙支票上背書後，其所負之
    票據債務與訴外人黃成志相同，就執票人之被上訴人而言，在支票不獲兌現時，
    自得任意選擇向上訴人或訴外人黃成志行使追索權，被上訴人自無再就其對訴外
    人黃成志之票據債權，與上訴人另行訂立保證契約之實益。惟上訴人卻在系爭二
    紙支票背書之餘，復另行書立保證書，且依保證書所載：「茲保證黃成志，還甲
    ○○借款，開立兩張支票˙˙˙支票到期保證兌現，如無法兌現，背書人（指上
    訴人）願負全責˙˙˙」等語觀之，其約定在訴外人黃成志所交付之用以清償借
    款之系爭二紙支票不獲兌現，即訴外人黃成志不履行清償借款之債務時，即由上
    訴人代為履行等情，足見上訴人所保證者，應非訴外人黃成志身為系爭二紙支票
    背書人所負之票據責任，而係其對被上訴人之借款債務，且訴外人黃成志於系爭
    支票背書所生票據之法律關係與其因被上訴人間消費借貸契約所負債務，於請求
    權之消滅時效等之法律效果，並不完全一致，故上訴人於背書之餘，另就訴外人
    黃成志因消費借貸契約所負債務為保證，自有其實益。至於系爭二紙支票之交付
    ，依前揭保證書文義觀之，應僅係訴外人黃成志用以清償借款之方法（非屬新債
    清償），上訴人所書立之保證書謂支票到期保證兌現云云，則係指訴外人黃成志
    屆期將以票款清償借款之意，而非指上訴人就訴外人黃成志之背書亦負保證之責
    甚明。是上訴人抗辯僅就訴外人黃成志對被上訴人之票據債務負保證責任，並以
    被上訴人對訴外人黃成志之追索權罹於時效為由拒絕給付云云，應無理由。被上
    訴人主張上訴人就訴外人黃成志之消費借貸債務應負保證責任乙節，堪信為真實
    。
六、按保證債務人受債權人履行之請求時，依法雖得為先訴之抗辯。但當事人間如已
    特別約定主債務人屆期不履行，由保證人如數償還者，即應認為先訴抗辯權之拋
    棄，不得更為主張，最高法院著有三十八年臺上字第三○七號判例可資參照。查
    上訴人所書立之保證書記載：「˙˙˙支票到期保證兌現，如無法兌現，背書人
    願負全責，在退票五日內拿現金換回該二張支票˙˙˙」等語，已明示在系爭二
    紙支票退票，訴外人黃成志不履行其清償借款債務時，即由上訴人於退票後五日
    內以現金如數清償，揆諸前揭判例意旨，應認上訴人業已拋棄先訴抗辯權，是上
    訴人抗辯在被上訴人就訴外人黃成志之財產強制執行無效果前拒絕清償云云，即
    無理由。
七、綜上所述，上訴人前揭所陳，均無理由，即難採信，被上訴人上揭主張，核屬有
    據，尚可憑信。從而，依據上訴人書立之保證書所載，上訴人於系爭二紙支票分
    別於九十一年三月一日及同年月二十八日經提示而未兌現、訴外人黃成志未履行
    清償借款之債務時，自應於五日內代訴外人黃成志負履行責任，惟迄今仍未履行
    ，則被上訴人依據保證契約之法律關係提起本訴，請求被告給付七十萬元，及自
    本件起訴狀繕本送達被告翌日（即九十一年十月九日）起至清償日止，按週年利
    率百分之五計算之法定遲延利息，為有理由，原審判予准許，並依被上訴人之聲
    請酌定擔保金額宣告假執行，於法並無違誤。上訴論旨指摘原判決不當，為無理
    由，應予駁回。
八、另按變更期日，除別有規定外，屬於審判長之職權，當事人無變更之聲請權，其
    為此聲請者，審判長如認為無重大理由，不予容納，自無庸為駁回之裁定；當事
    人因患病不能於言詞辯論期日到場者，如無可認為有不能委任訴訟代理人到場之
    情形，即非民事訴訟法第三百八十六條第二款所謂因不可避之事故而不到場，最
    高法院分別著有二十九年上字第二○○三號及二十八年上字第一五七四號判例可
    資參照。本件上訴人經原審於相當時期為合法通知，均未於言詞辯論期日到場，
    其雖具狀陳稱因感冒、咳嗽、頭暈、氣喘，導致全身倦怠，加上原病症糖尿病復
    發，經醫師診治後須在家靜養數日，據此聲請變更期日，且提出診斷書為憑，然
    僅依上訴人前揭陳述，尚難認其有不能委任訴訟代理人到場之情形，依前揭判例
    意旨，顯與民事訴訟法第三百八十六條第二款所謂因不可避之事故而不到場顯然
    有間，而不足以構成變更期日之重大理由，原審自無庸為駁回上訴人變更期日之
    聲請。原審又以查無其他民事訴訟法第三百八十六條各款所列事由存在，爰依被
    上訴人之聲請，由其一造辯論而為判決，於法並無不合，併此敘明。
九、本件事證業臻明確，兩造其餘攻擊防禦方法，經審酌後，均與判決結果不生影響
    ，爰不一一論述，併此敘明。
十、據上論結，本件上訴為無理由，依民事訴訟法第四百四十九條第一項、第七十八
    條，判決如主文。
中      華      民      國    九十二    年      四      月    二十九    日
~B1民事第三庭審判長法  官  陳照德
~B2                法  官  曾謀貴
~B3                法  官  蔡王金全
右為正本係照原本作成。
不得上訴。
~B                書記官  阮正枝
中      華      民      國    九十二    年      四      月    二十九    日
                                                                        Ｈ


司法院資訊處製作；財團法人民間司法改革基金會備份。
